【裁判字號】    98,交聲,3782
【裁判日期】    981117
【裁判案由】    聲明異議
【裁判全文】
臺灣臺中地方法院交通事件裁定        98年度交聲字第3782號
                                    98年度交聲字第3783號
原處分機關  交通部公路總局臺中區監理所
異  議  人
即受處分人  甲○○
上列受處分人因違反道路交通管理處罰條例案件，對於交通部公
路總局臺中區監理所民國95年4月20日所為之裁決（原處分案號
：中監違字第裁60-GC0000000號）、98年8月17日所為之裁決（
原處分案號：中監違字第裁60-V00000000號），聲明異議，本院
裁定如下：
        主  文
原處分機關民國九十五年四月二十日中監違字第裁60-GC0000000
號裁決關於「吊扣駕駛執照個月、吊銷駕駛執照並逕行註銷駕
駛執照、壹年內不得重新考領駕駛執照」部分及民國九十八年八
月十七日中監違字第裁60-V00000000號裁決之處分，均撤銷。
前項撤銷部分，甲○○均不罰。
其餘異議駁回。
        理  由
一、原處分意旨略以：異議人即受處分人（下稱受處分人）甲○
    ○於民國九十四年四月七日下午七時許，駕駛車牌號碼ＮＭ
    ─六四九０號自用小貨車，在臺中市○○路、綠川西街口處
    ，因「汽車行駛道路未繫安全帶、未帶駕照」之違規，經臺
    中市警察局第一分局依違反道路交通管理處罰條例第三十一
    條第一項、第二十五條第一項第三款當場舉發，嗣因受處分
    人未依指定日期到案，原處分機關遂於九十五年四月二十日
    以中監違字第裁六０─ＧＣ0000000號裁處高額罰鍰
    新臺幣（下同）二千一百元，本案裁決書係寄存送達，受處
    分人逾期仍未到案，本所依裁決書處罰主文規定自九十五年
    六月五日起逕行註銷駕照，一年內不得重新考領；受處分人
    再於九十八年二月二十二日十三時０五分，駕駛車牌號碼八
    九０七─ＬＡ號自用小客貨車，在屏東縣省北路口南下處因
    「領有普通駕駛執照（汽照註銷）」違規，經屏東縣政府警
    察局恆春分局依同條例第二十一條第一項第一款舉發，惟本
    案因受處分人領有機車駕照，故本所改裁為違反同條例第二
    十一條第一項第二款：領有機器腳踏車執照駕駛小型車。本
    案因受處分人未依指定日期到案，本所遂於九十八年八月十
    七日以中監違字第裁六０─Ｖ00000000號裁決書裁
    處高額罰鍰一萬二千元整，逾期依裁決書處罰主文規定裁處
    等語。
二、聲明異議意旨略以：因沒有收到收任何通知就吊銷駕照、這
    段期間開，不知沒駕照、人在大陸，沒回臺灣等語。
三、關於九十五年四月二十日中監違字第裁六０─ＧＣ0000
    000號裁決：
  (一)關於該裁決書「吊扣駕駛執照三個月、吊銷駕駛執照並逕行
    註銷駕駛執照、一年內不得重新考領駕駛執照」部分：
    按行政程序法第一條規定：「為使行政行為遵循公正、公開
    與民主之程序，確保依法行政之原則，以保障人民權益，提
    高行政效能，增進人民對行政之信賴，特制定本法」，同法
    第二條規定：「本法所稱行政程序，係指行政機關作成行政
    處分、締結行政契約、訂定法規命令與行政規則、確定行政
    計畫、實施行政指導及處理陳情等行為之程序」。行政機關
    之行政行為若無特別的排除行政程序法適用之明文規定，自
    應受行政程序法之規範，俾確保依法行政之原則，以保障人
    民權益，提高行政效能，增進人民對行政之信賴，茲予先行
    敘明。又行政程序法第九十六條第一項第六款規定，行政處
    分以書面為之者其中應記載事項之一有「表明其為行政處分
    之意旨及不服行政處分之救濟方法、期間及其受理機關」。
    又觀諸違反道路交通管理事件統一裁罰基準及處理細則第四
    十五條規定：「違反道路交通管理事件，於行為人到案聽候
    裁決者，處罰機關經裁決後，應宣示裁決內容，並將聲明異
    議期間及提出書狀之機關，於宣示時一併告知，且記載於裁
    決書。違反道路交通管理事件，行為人不依規定自動繳納罰
    鍰，或不依通知限期到案，處罰機關逕行裁決者，得不宣示
    。但應依前項規定於裁決書載明應記載事項，並送達受處分
    人」，此規定即與上開行政程序法第九十六條第一項第六款
    規定之意旨相符，且其中更強調「應依前項規定於裁決書載
    明應記載事項，並送達受處分人」。申言之，行政程序法中
    所重視之教示制度，於違反交通規則之裁決非但亦須為同一
    之適用，尚且須要特別注意遵守，除確保依法行政之原則外
    ，同時俾便人民於不服時能依其教示適時提出救濟，以保障
    人民權益。再者，行政程序法第一百十條第一項並規定：「
    書面之行政處分自送達相對人及已知之利害關係人起；書面
    以外之行政處分自以其他適當方法通知或使其知悉時起，依
    送達、通知或使知悉之內容對其發生效力」。又按行政機關
    為行政處分時，雖可於行政處分上同時預告不履行之法律效
    果，惟此僅係行政處分之「預告行為」，行為人不履行時，
    行政機關仍須另為行政處分，始可發生該預告之法律效果；
    不可以該預告行為，作為「易處」之行政處分，而發生預告
    內容之法律效果（臺灣高等法院臺中分院九十七年度交抗字
    第二九二、七五三號裁定意旨參照）。經查：本件受處分人
    於九十四年四月七日十九時許，駕駛車牌號碼ＮＭ─六四九
    ０號自用小貨車，在臺中市○○路、綠川西街口處，因「汽
    車行駛道路未繫安全帶、未帶駕照」之違規，經臺中市警察
    局第一分局警備隊以中市警交字第ＧＣ0000000號通
    知單舉發，受處分人未於期限內到案，原處分機關遂於九十
    五年四月二十日以中監違字第裁六０─ＧＣ0000000
    號裁決書，裁處罰鍰二千一百元，同時於裁決主文諭知前開
    罰鍰限於九十五年五月二十日前繳納，如上開罰鍰逾期不繳
    納之處分，則為：自九十五年五月二十一日起易處吊扣駕駛
    執照三個月，並限於九十五年六月四日前繳送；九十五年六
    月四日前未繳送駕駛執照者，自九十五年六月五日起易處吊
    銷，並逕行註銷駕駛執照；駕駛執照吊（註）銷後，自九十
    五年六月五日起一年內不得重新考領駕駛執照。則該裁決顯
    係將受處分人違反道路交通管理處罰條例違規之裁決確定前
    之罰鍰，與裁決確定後之易處吊扣、吊（註）銷駕駛執照乃
    至一年內不得重新考領駕駛執照等處罰一併告知，惟其裁決
    書之合法送達僅一次，卻對受處分人接續產生四個行政處分
    ，無異使受處分人喪失前開法律所規定救濟之權利，違反前
    開行政程序法第九十六條第一項第六款、第一百十條第一項
    、及違反道路交通管理事件統一裁罰基準及處理細則第四十
    五條但書之規定。因此，原處分機關所為上揭裁決書之合法
    寄存送達，僅對受處分人產生屆期繳納罰鍰（即該裁決書中
    關於罰鍰二千一百元）之行政處分效力。至於逾此範圍之易
    處吊扣、吊（註）銷駕駛執照，及一年內不得重新考領駕駛
    執照等行政處分，均違反上開法律規定。是本件受處分人就
    此部分之異議，為有理由，爰撤銷原處分其中關於易處吊扣
    駕駛執照三個月、吊銷駕駛執照並逕行註銷駕駛執照、一年
    內不得重新考領駕駛執照之處分，並就此部分諭知受處分人
    不罰。
  (二)關於該裁決書「罰鍰二千一百元」部分：
    按受處分人不服道路交通管理處罰條例第八條主管機關所為
    之處罰，得於接到裁決書之翌日起二十日內，向管轄地方法
    院聲明異議；依道路交通管理處罰條例第八十七條規定向管
    轄法院聲明異議之期間，自裁決送達之翌日起算，並得依法
    扣除在途期間及聲請回復原狀；交通法庭認聲明異議不合法
    律上之程式或其異議權已喪失者，應以裁定駁回之，為道路
    交通管理處罰條例第八十七條第一項、道路交通案件處理辦
    法第十二條、第十八條前段所明定。又按處理違反道路交通
    管理事件，有關文書送達之程序，依行政程序法之規定；送
    達，於應送達人之住居所、事務所或營業所為之；於應送達
    處所不獲會晤應受送達人時，得將文書付與有辨別事理能力
    之同居人、受僱人或應送達處所之接收郵件人員；應受送達
    人或其同居人、受僱人、接收郵件人員無正當理由拒絕收領
    文書時，得將文書置留於應送達處所，以為送達；又送達不
    能依前二條規定為之者，得將文書寄存送達地之地方自治或
    警察機關，並作送達通知書二份，一份黏貼於應受送達人住
    居所、事務所、營業所或其就業處所門首，另一份交由鄰居
    轉交或置於該送達處所信箱或其他適當位置，以為送達。前
    項情形，由郵政機關送達者，得將文書寄存於送達地之郵政
    機關。寄存機關自收受寄存文書之日起，應保存三個月，違
    反道路交通管理事件統一裁罰基準及處理細則第五條，行政
    程序法第七十二條第一項前段、第七十三條第一項、第三項
    、第七十四條分別定有明文。經查：本件受處分人之戶籍地
    址自八十六年九月十七日起即設於臺中市○○○街二百五十
    七巷五十號，有內政部戶政司戶役政資料電子閘門系統個人
    基本資料查詢結果一份在卷可憑，且受處分人聲明異議狀亦
    列該址為住所地，原處分機關中監違字第裁六０─ＧＣ00
    00000號裁決書經以郵務掛號之方式送達至受處分人上
    開地址，因未會晤受處分人本人，亦無受領文書之同居人、
    受僱人或應送達處所之接收郵件人員，即於九十五年四月二
    十一日寄存於台中英才郵局，送達人員並製作送達通知書二
    份，一份黏貼於受處分人前開地址門首，另一份置於該批信
    箱或適當位置以為送達等情，亦有上開違反道路交通管理事
    件裁決書及送達證書影本各一份附卷可稽。而依行政程序法
    第七十四條所為之寄存送達，無論應受送達人實際上於何時
    受領文書，均以寄存之日期，視為收受送達之日期，而發生
    送達之效力，是原處分機關向受處分人上開地址所為之寄存
    送達，應屬合法，且於送達之日發生效力，是本件裁決書於
    九十五年四月二十一日已合法送達予受處分人，核無違誤。
    受處分人遲至九十八年九月四日始具狀聲明異議，有其聲明
    異議狀暨其上蓋印之交通部公路總局臺中區監理所總收文章
    存卷可按，本件異議顯已逾法定之異議期間，是本件受處分
    人聲明異議不合法律上之程式，且無從補正，自應予以駁回
    。
四、關於九十八年八月十七日中監違字第裁六０─Ｖ00000
    000號裁決：
    認原處分機關於九十五年四月二十日所為之中監違字第裁六
    ０─ＧＣ0000000號裁決書，僅對受處分人產生屆期
    繳納罰鍰之行政處分效力，已如前述，原處分機關據此裁處
    逕行註銷受處分人之上開汽車駕駛執照，自非適法，應由本
    院將該處分關此部分撤銷，並諭知不罰。從而，受處分人於
    九十八年二月二十二日十三時０五分許，駕駛車牌號碼八九
    ０七─ＬＡ號自用小客貨車，在屏東縣台二十六線省北路段
    處，因「領有機器腳踏車執照駕駛小型車」違規，經警舉發
    ，嗣經原處分機關於九十八年八月十七日依道路交通管理處
    罰條例第二十一條第一項第二款規定，以中監違字第裁六０
    ─Ｖ00000000號裁決書，裁處罰鍰一萬二千元，即
    有未洽，受處分人此部分異議，經核為有理由，應由本院撤
    銷原處分，並為不罰之諭知。
五、綜上所述，原處分機關就九十五年四月二十日中監違字第裁
    六０─ＧＣ0000000號裁決書關於「吊扣駕駛執照三
    個月、吊銷駕駛執照並逕行註銷駕駛執照、一年內不得重新
    考領駕駛執照」部分所為之處分，及九十八年八月十七日中
    監違字第裁六０─Ｖ00000000號裁決書所為之處分
    ，均應予撤銷，並諭知不罰。至於九十五年四月二十日中監
    違字第裁六０─ＧＣ0000000號裁決書關於「罰鍰二
    千一百元」部分之處分，受處分人已逾二十日之不變期間始
    為本件之異議，不合於法律上之程式，且無從補正，應予駁
    回。
六、據上論斷，應依道路交通管理處罰條例第八十七條第二項、
    道路交通案件處理辦法第十八條前段、第二十條，裁定如主
    文。
中    華    民    國    98    年    11    月    17    日
                    交通法庭    法  官  陳  葳
上正本證明與原本無異。
如不服本裁定，應於送達後五日內，向本院提出抗告狀。
                                書記官  張雅如
中    華    民    國    98    年    11    月    17    日


司法院資訊處製作；財團法人民間司法改革基金會備份。
